【裁判字號】    98,簡上,468
【裁判日期】    990119
【裁判案由】    詐欺
【裁判全文】
臺灣臺北地方法院刑事判決             98年度簡上字第468號
上  訴  人
即  被  告  戊○○
上列上訴人即被告因詐欺案件，不服本院九十八年度簡字第三一
九五號，中華民國九十八年九月三十日所為第一審簡易判決（聲
請簡易判決處刑案號：臺灣臺北地方法院檢察署九十八年度偵緝
字第一五二九、一五三○、一五三一、一五三二號）提起上訴，
本院管轄第二審之合議庭判決如下：
    主  文
上訴駁回。
    事  實
一、戊○○明知金融機構存款帳戶及金融卡為個人信用之表徵，
    任何人只要有少許之金錢，均可自行到金融機構申請開立存
    款帳戶及申請金融卡，並無特別之窒礙，且可預見將自己所
    有之存摺、印章、金融卡及密碼等金融帳戶資料交付或提供
    他人使用，可能因此供不法詐欺集團用以詐騙他人將款項匯
    入後，再加以提領，並能預見可能因而幫助他人從事詐欺取
    財之財產犯罪，竟不違背其本意，基於幫助姓名年籍不詳之
    成年詐欺集團人員詐欺取財之犯意，於民國九十七年十月十
    四日十八時許，在臺北市○○區○○路、光復北路口，將其
    所開立之第一商業銀行光復分行（址設臺北市松山區○○○
    路十六號）帳號第00000000000號帳戶及聯邦商
    業銀行大安分行（址設臺北市大安區○○○路○段十四號）
    帳號第000000000000號帳戶（聲請簡易判決處
    刑書誤載為第00000000000000號，應予更正
    ）之存摺、印章、金融卡及密碼交予某姓名年籍不詳之成年
    詐騙集團人員使用，幫助該人所屬之詐欺集團詐騙他人財物
    。該成年詐欺集團人員於取得上揭帳戶之存摺、印章、金融
    卡及密碼後，即與渠所屬集團成員，共同基於意圖為自己不
    法所有之詐欺取財犯意聯絡，為下列詐欺取財行為：
(一)該詐欺集團某成年人員於九十七年十月十七日十六時十分許
    去電乙○○（聲請簡易判決處刑書將乙○○均誤載為余佩君
    ，應予更正），佯稱乙○○先前在東森購物之購物單錯寫成
    分十二期繳款，須至自動櫃員機處操作以檢視金錢有無減少
    及取消分期付款云云，乙○○因而誤信為真，陷於錯誤，至
    高雄縣鳳山市○○路三二二號第一商業銀行五甲分行自動櫃
    員機處，依上開詐欺集團人員之指示操作自動櫃員機而於同
    日十九時十九分三十四秒許轉帳新臺幣（下同）一萬七千元
    至上開戊○○第一商業銀行帳戶內。
(二)該詐欺集團某成年人員於九十七年十月十七日十六時三十分
    許去電甲○○，佯稱甲○○中華電信通訊費用未繳，有人冒
    用伊姓名開戶，須將錢領出存入指定帳戶內云云，甲○○因
    而誤信為真，陷於錯誤，旋於同日至臺中市○○區○○路三
    段十三號聯邦商業銀行北臺中分行將款項二十萬元存入上開
    戊○○之聯邦商業銀行帳戶內。
(三)該詐欺集團某成年人員於九十七年十月十七日十七時三十分
    許去電丁○○（聲請簡易判決處刑書誤載為十八時二十七分
    許，應予更正），佯稱因丁○○先前網路購物分期付款設定
    錯誤，須至自動櫃員機處操作以停止分期付款云云，丁○○
    因而誤信為真，陷於錯誤，至臺南縣永康市○○○路一○九
    號第一商業銀行自動櫃員機處，依上開詐欺集團人員之指示
    而於同日十八時二十七分零三秒許將三萬四千元以無摺存款
    之方式存至上開戊○○第一商業銀行帳戶內
(四)該詐欺集團某成年人員於九十七年十月十七日十八時十五分
    許去電丙○○，佯稱因丙○○先前購物之簽收單由家人簽錯
    為轉帳單，須至郵局自動櫃員機處操作以檢視存款餘額，並
    停止轉帳云云，丙○○因而誤信為真，陷於錯誤，至新竹縣
    新竹市○○路○段第一商業銀行自動櫃員機處依上開詐欺集
    團人員之指示領取五萬元，並操作自動櫃員機而於同日二十
    時八分四十七秒許將該五萬元以無摺存款方式存至上開戊○○第一商業銀行帳戶內（聲請簡易判決處刑書誤載為二十二
    萬九千九百八十九元，業經原審更正在案）。嗣因乙○○、
    甲○○、丁○○、丙○○均察覺有異，報警處理，始悉上情
    。
二、案經臺北市政府警察局松山分局、大安分局及花蓮縣警察局
    報請臺灣臺北地方法院檢察署檢察官偵查聲請以簡易判決處
    刑。
    理  由
壹、程序方面即本案證據之證據能力之認定：
    被告戊○○對於本案認定其犯罪之各該被害人於審判外之陳
    述及卷內之書面證據資料，因被告經本院合法傳喚未到庭而
    未於言詞辯論終結前聲明異議，本院審酌該等證據作成時之
    情況，並無不宜作為證據之情事，依刑事訴訟法第一百五十
    九條之五第二項之規定，均得作為證據。
貳、實體方面：
一、被告於偵查中對於上揭二帳戶為其申請開立，且曾將該二帳
    戶之存摺、印章、金融卡及密碼交付他人之事實坦承不諱，
    然矢口否認有何幫助詐欺犯行，辯稱：係為辦理貸款方將上
    開二帳戶之存摺、印章、金融卡及密碼交付他人辦理貸款云
    云。
二、經查：
(一)上開第一商業銀行光復分行、聯邦商業銀行大安分行之帳戶
    均為被告所開設，此除據被告於偵查中坦認在卷外，並有第
    一商業銀行光復分行九十七年十月二十九日一光字第一六二
    號函影本暨檢附之資料（見九十七年度偵字第二六一一九號
    偵查卷宗第十三至十五頁）、九十七年十月三十一日一光字
    第一六五號函影本暨檢附之資料影本（見九十七年度偵字第
    二五九一二號偵查卷宗第十三至十五頁）、九十七年十一月
    三日一光字第一六六號函影本暨檢附之資料影本（見九十八
    年度偵字第一○○四七號偵查卷宗第七至十頁）、聯邦商業
    銀行大安分行九十七年十月三十一日（九七）聯大安字第○○八五號函影本暨檢附之資料（見九十八年度偵字第一○○○號偵查卷宗第六、七頁）在卷可按。再被害人乙○○、丁○○、丙○○確於如事實欄所載之時、地，受上開詐欺集團
    成年人員之詐騙而將款項轉帳至上開被告第一商業銀行光復
    分行帳戶內，被害人甲○○確於如事實欄所載之時、地，受
    上開詐欺集團成年人員之詐騙而將款項轉帳至上開被告聯邦
    商業銀行大安分行帳戶內，復分別經被害人乙○○、丁○○
    、丙○○及甲○○等人陳述在卷，並有被害人乙○○、丁○○、丙○○轉帳之第一商業銀行自動櫃員機交易明細表影本
    （見九十七年度偵字第二六一一九號偵查卷宗第十二頁、九
    十七年度偵字第二五九一二號偵查卷宗第十一頁、九十八年
    度偵字第一○○四七號偵查卷宗第十六頁）及被害人甲○○
    匯款之存款憑條影本（見九十八年度偵字第一○○○號偵查
    卷宗第十四頁）等附卷可查。
(二)按金融存款帳戶，事關存戶個人財產權益之保障，屬個人理
    財之工具，若該帳戶之存摺與金融卡、密碼相結合，則專屬
    性、私密性更形提高，除非本人或與本人具密切親誼關係者
    ，難認有何正當理由可自由流通使用，稍具通常社會歷練與
    經驗法則之一般人亦均應妥為保管該等物品，縱有特殊情況
    一般人亦均有應妥善保管上開物件，防止被他人冒用之認知
    ，縱須將該等物品交付與自己不具密切親誼之人時，亦必深
    入瞭解該他人之可靠性與用途，以防止遭他人違反自己意願
    使用或不法使用之常識，且存摺、金融卡等有關個人財產、
    身分之物品，如淪落於不明人士手中，極易被利用為與財產
    有關之犯罪工具，此為一般社會大眾所知悉。且近來以各種
    理由，撥打至一般民眾家裡，佯稱退稅、欠款、查詢帳戶、
    中獎等方式詐欺取財之犯罪類型層出不窮，而該等犯罪，多
    數均利用人頭帳戶作為出入帳戶，已經媒體廣為披載，被告
    係成年之人，對此應知之甚詳，竟仍將其所有之前開二銀行
    帳戶之存摺、印章、金融卡及密碼等金融機構帳戶資料交付
    初次見面之姓名年籍不詳之人，而被利用為犯詐欺取財罪之
    出入帳戶使用，依卷內事證，雖無證據證明被告知悉詐欺集
    團成員如何犯罪，惟該等詐欺成員將被告交付之帳戶供作提
    領詐騙款項之用，當為被告所能預見，且其發生顯然並不違
    反被告之本意。況被告若果係申請貸款，縱有可能須存摺等
    財力證明，但亦僅須交付影本即可，又何庸將其存摺正本連
    同金融卡、印章等物交付他人，且亦何庸將密碼同時告知他
    人，是被告所為實與一般申請貸款之常情有悖，更足認被告
    確有幫助姓名年籍不詳之詐欺集團成年成員利用其帳戶犯詐
    欺取財罪之不確定故意。
(三)綜上，被告上開所辯，顯為卸責之詞，不足採信。本案事證
    明確，被告犯行堪以認定，應予依法論科。
三、刑法上之幫助犯，係指以幫助之意思，對於正犯資以助力，
    而未參與實施犯罪之行為者而言（最高法院四十九年臺上字
    第七十七號判例意旨參照）。查被告係基於幫助之意思，將
    其所有前開二帳戶之存摺、印章、金融卡及密碼等物交予前
    開姓名年籍不詳之成年詐欺集團成員，以供該成員所屬之詐
    騙集團詐騙被害人轉帳之用，而為詐欺取財罪構成要件以外
    之行為，核其所為，係犯刑法第三十條第一項前段、第三百
    三十九條第一項之幫助詐欺取財罪。再被告既僅提供前開二
    帳戶之存摺、印章、金融卡及密碼予前開成年詐騙集團成員
    一次，應認被告僅有一幫助行為，縱日後該詐騙集團於收取
    前開帳戶後之運用時間與狀態有別而有應以數罪論斷之詐欺
    取財之犯行，仍無從認為被告所為係數罪，即不得分別論以
    幫助詐欺取財而以數罪名論斷之，僅得論以一罪。被告所幫
    助之成年詐欺集團成員間，有犯意聯絡及行為分擔，均為共
    同正犯。另因幫助係從犯，從屬於正犯而成立，幫助一人為
    幫助，幫助二人、三人仍為幫助，故僅論被告以幫助詐欺取
    財罪即可，無須論以幫助共同詐欺取財罪，據上論斷欄亦無
    庸援引刑法第二十八條，於此一併說明。又被告為幫助犯，
    其提供帳戶之存摺、印章、金融卡及密碼等資料予實施詐騙
    者，對被害人財產損害之造成，較諸具犯罪支配力之正犯有
    明顯之差異，是其上開所為，應依刑法第三十條第二項規定
    ，按正犯之刑減輕之。另刑罰之量定，屬法院自由裁量之職
    權行使，惟在同一犯罪事實與情節，如別無其他加重或減輕
    之原因，下級審法院量定之刑，亦無過重或失輕之不當情形
    ，則上級審法院對下級審法院之職權行使，原則上應予尊重
    （最高法院八十五年度臺上字第二四四六號判決意旨參照）
    。原審以被告犯罪事證明確，引用上開法條及刑事訴訟法第
    四百四十九條第一項前段、第四百五十四條第二項、刑法第
    四十一條第一項前段、刑法施行法第一條之一等規定，判處
    被告有期徒刑四月，並諭知如易科罰金，以新臺幣一千元折
    算一日之易科罰金折算標準（原審漏引刑法第三十條第一項
    前段，併予更正），其認事、用法均無違誤，量刑亦屬妥適
    ，是被告以其不知悉詐騙集團相關作為，無故意提供存簿、
    金融卡予詐騙集團詐欺利用之情事而不具幫助詐欺行為之主
    觀犯意，且僅提供相關帳戶、金融卡之行為尚不足以預見對
    方有可能以該帳戶從事詐欺行為之用，以提供上開資料之行
    為推論出被告有幫助詐欺之不確定故意亦屬有誤，另量刑似
    有過重，有違罪刑相當原則之虞云云提起上訴，為無理由，
    應予駁回。
四、被告經合法傳喚，無正當理由不到庭，爰不待其陳述，逕行
    判決。
據上論斷，應依刑事訴訟法第四百五十五條之一第一項、第三項
、第三百六十八條、第三百七十一條，判決如主文。
本案經檢察官周懷廉到庭執行職務
中    華    民    國    99    年    1     月    19    日
                  刑事第十一庭  審判長法  官  劉方慈
                                      法  官  顧正德
                                      法  官  黃紹紘
以上正本證明與原本無異。
本判決不得上訴。
                                      書記官  陳靜君
中    華    民    國    99    年    1     月    26    日
附錄本案論罪科刑所犯法條全文
刑法第三百三十九條
意圖為自己或第三人不法之所有，以詐術使人將本人或第三人之
物交付者，處五年以下有期徒刑、拘役或科或併科一千元以下罰
金。
以前項方法得財產上不法之利益或使第三人得之者，亦同。
前二項之未遂犯罰之。

司法院資訊處製作；財團法人民間司法改革基金會備份。
